---
title: 'MÓDULO 3: Gestión de Datos y Datos Digitales'
author: "Avalos Darwin"
date: "17 de Marzo del 2025"
output:
  word_document:
subtitle: 'Preparar datos de Facebook por país Alumno: 11'
---

```{r setup, include=FALSE}
knitr::opts_chunk$set(echo = TRUE)
library(knitr)
library(pander)
library(kableExtra)
library(readr)
library(dplyr)
library(tidyr)
library(stringr)
options(knitr.kable.NA = '')
```

# Descripción de la tarea

El objetivo de esta actividad consiste en realizar la preparación de datos inicial para analizar, en fases posteriores, las métricas y mejorar la calidad de los datos.

Los datos a preparar están contenidos en la tabla FACEBOOK_2010_2018_RAW.csv.

* Pais: nombre del país. Un mismo país puede variar su nombre según el indicador.
* Valor: Valores numéricos. Puede presentar formatos distintos, según el indicador.
* Indicador: Formato: Año | indicador:
     *Año: 2010 o 2018.
     *Indicador:
        * Facebook: número de usuarios de Facebook en todo el país.   
        * Internet_por: porcentaje de población usuaria de internet.
        * poblacion: total de población por país.

# EJERCICIO 1
```{r}

datosface <- read_delim("F:/Alumno-15/mbdds_fc20/R/Data_Managament/Data_Managament/Facebook_10_18_raw.csv", 
                    delim = ";", 
                    col_types = cols(
                      pais = col_character(),
                      valor = col_character(),
                      indicador = col_character()
                    ),
                    locale = locale(encoding = "UTF-8"))

head(datosface)
glimpse(datosface)
```
## EJERCICIO 1.1.
Carga los datos del fichero en un data frame. ¿Por qué no es un conjunto de datos ordenado?

# Se emplea read_delim porque el cvs usa punto y coma (;) como separador.

Respecto a por qué el conjunto de datos no es un conjunto de datos ordenado se debe a que presenta Variables mezcladas en una columna: La columna indicador incluye dos piezas de información (el año y el tipo de indicador) en lugar de tener cada variable en una columna separada. En datos ordenados, cada variable debería estar en su propia columna.
Otras observaciones del dataset es  en la variable pais ejemplo (Venezuela, RB vs Venezuela o Hong Kong SAR, China vs China) esto se puede deber a diferentes contextos y estándares internacionales utilizados para nombrarlos.

En resumen, para lograr un conjunto de datos ordenado es necesario transformar la estructura actual (por ejemplo, separando la columna Indicador en dos columnas: año e indicador) y unificar el formato de los datos

## EJERCICIO 1.2.
Separa el año y el “indicador” en dos columnas separadas: anyo, variable. Presenta la tabla de las frecuencias de cada nueva variable.
Separa el año y el “indicador” en dos columnas separadas: anyo, variable. Presenta la tabla de las frecuencias de cada nueva variable.

```{r}
# Ver las primeras filas, nombres y estructura del ds
head(datosface)
colnames(datosface)
str(datosface)

```


```{r}
# Separar la columna 'indicador' en 'año' e 'indicador'
datosface <- datosface %>%
  separate(indicador, into = c("año", "indicador"), sep = "\\|")
head(datosface)

```

```{r}
# Frecuencia para la variable año
datosface %>%
  count(año) %>%
  mutate(
    Frecuencia_acumulada = cumsum(n), 
    Frecuencia_relativa =round((n / sum(n) * 100),3),
    Frecuencia_relativa_acumulada =cumsum(Frecuencia_relativa)
  )


# Frecuencia para la variable indicador
datosface %>%
  count(indicador) %>%
  mutate(
    Frecuencia_acumulada = cumsum(n), 
    Frecuencia_relativa = (n / sum(n) * 100),
    Frecuencia_relativa_acumulada =cumsum(Frecuencia_relativa)
  )

```

```{r}
# Verificar resumen de las columnas
summary(datosface)
```
## EJERCICIO 1.3.
Codifica el nombre de los países en una nueva columna “pais_r” donde, al analizar la tabla de frecuencias cada país, tenga frecuencia 6.

```{r}
# Frecuencia de los países en la columna pais
frecuencia_paises <- table(datosface$pais)

# Mostrar la tabla de frecuencias de los países
print(frecuencia_paises)

datosface %>%
  count(pais) %>%
  filter(n != 6)

```


```{r}
datosface <- datosface %>%
  mutate(pais = case_when(
    pais %in% c("Arab Rep. Egypt", "Egypt, Arab Rep.") ~ "Arab Rep. Egypt",
    pais %in% c("Rep. Yemen", "Yemen, Rep.") ~ "Rep. Yemen",
    pais %in% c("Russian", "Russian Federation") ~ "Russian",
    
    TRUE ~ pais  # mantener sin cambios si no estan en la lista
  ))

datosface %>%
  count(pais) %>%
  filter(n != 6)
```

```{r}
# Filtrar los países que tienen frecuencia 6
paises_frecuencia_6 <- names(frecuencia_paises[frecuencia_paises == 6])

# Mostrar los países que tienen frecuencia 6
print(paises_frecuencia_6)
```

```{r}
# Crear una nueva columna 'pais_r' codificando los países con frecuencia 6
datosface$pais_r <- ifelse(datosface$pais %in% paises_frecuencia_6, datosface$pais, "Otro Pais")
head(datosface)
```

```{r}
# Verificar las frecuencias de la nueva columna 'pais_r'
frecuencia_pais_r <- table(datosface$pais_r)

# Mostrar la tabla de frecuencias de 'pais_r'
print(frecuencia_pais_r)
```

## EJERCICIO 1.4.
Pivota la tabla a formato wide de forma que cada variable tenga su propia columna y cada país dos filas (una para cada año). Comenta la estructura de la tabla (glimpse).

```{r}
# Verificar la variable inicial 
summary(datosface$valor)
# Ver los valores que no son numéricos en la columna 'valor'
datosface[!grepl("^\\d*\\.?\\d+$", datosface$valor), ]
```

```{r}
# Pivotar los datos a formato wide
df_face_wide <- datosface %>%
  pivot_wider(names_from = indicador, values_from = valor)

# Primeras filas del df pivoteado
head(df_face_wide)

```

```{r}
# glimpse()
glimpse(df_face_wide)

```
glimpse()
Devuelve una descripción global del conjunto de datos, para el caso devuelve que el df tiene 156 filas (observaciones) con 6 columnas (variables), el nombre y tipo de datos de cada variable y muestra algunos valores de las 6 variables que conforman el ds.Cada variable (Internet_por, Facebook, poblacion) tiene su propia columna.
## EJERCICIO 1.5.
Transforma las tres variables (Facebook, Internet_por, poblacion) a formato numérico en tres variables nuevas con el sufijo “\_num”. Aplica antes la/s transformación/es de las variables de texto que creas conveniente. Presenta el summary de las variables nuevas.

```{r}
df_face_wide <- df_face_wide %>%
  mutate(
    Facebook_num = as.numeric(gsub(",", "", trimws(Facebook))),
    Internet_por_num = as.numeric(gsub(",", ".", trimws(Internet_por))),
    poblacion_num = as.numeric(gsub(",", "", trimws(poblacion)))
  )

summary(df_face_wide[, c("Facebook_num", "Internet_por_num", "poblacion_num")])
str(df_face_wide[, c("Facebook_num", "Internet_por_num", "poblacion_num")])
head(df_face_wide[, c("Facebook", "Facebook_num", "Internet_por", "Internet_por_num", "poblacion", "poblacion_num")], 15)


```

```{r}
df_face_wide <- df_face_wide %>%
  mutate(
    poblacion_clean = gsub("[^0-9.]", "", trimws(poblacion)),
    poblacion_num = as.numeric(poblacion_clean)
  )


head(df_face_wide[, c("poblacion", "poblacion_clean", "poblacion_num")], 15)

summary(df_face_wide$poblacion_num)

df_face_wide %>% filter(is.na(poblacion_num)) %>% select(pais, año, poblacion, poblacion_clean)

df_face_wide <- df_face_wide %>%
  mutate(
    facebook_num = as.numeric(gsub(",", "", Facebook)),
    internet_por_num = as.numeric(gsub(",", "", Internet_por)),
    poblacion_num = as.numeric(gsub(",", "", poblacion))
  )

summary(select(df_face_wide, facebook_num, internet_por_num, poblacion_num))

```

```{r}

# Revisión de los valores nulos en las variables.
colSums(is.na(df_face_wide[, c("Facebook_num", "Internet_por_num", "poblacion_num")]))
```

## EJERCICIO 1.6.
6. Analiza y comenta si observas alguna otra inconsistencia en los datos preparados.
Aunque los datos han sido parcialmente limpiados y transformados, aún persisten varias inconsistencias que deben abordarse antes de realizar análisis avanzados. Las principales áreas de mejora incluyen:

Manejo de valores faltantes NaNs.hace falta la estandarización de formatos numéricos y de población porque presenta un formato numérico ambiguo valores como por ejemplo 23,3 (con coma decimal) y 23.580,08 (formato europeo con punto de mil) requieren limpieza
Unificación de nombres de países que siguen sin estar estadarizados en la variable Otro Pais 18 observaciones.

## EJERCICIO 1.7.
7. Escribe cuatro líneas explicando (para un lector no técnico) la penetración de Facebook y de Internet en España.
En base a la data:

Data df:
"Spain";"65,8";"2010|Internet_por"
"Spain";"86,10723553";"2018|Internet_por"
"Spain";"  46576  ";"2010|poblacion"
"Spain";"  46723  ";"2018|poblacion"
"Spain";"10610080";"2010|Facebook"
"Spain";"23000000";"2018|Facebook"

Interpretacion:
* Acceso a internet (2010): "65,8"---> 65.8% de la población tenía acceso a internet.*
* Acceso a internet (2018): "86,10723553"---> 86.1% de la población tenía acceso a internet.
* Población (2010): " 46576 "---> 46,576 (en miles o millones, dependiendo de la unidad).
* Población (2018): " 46723 " ---> 46,723 (en miles o millones).
* Usuarios de Facebook (2010): "10610080" ---> 10.6 millones de usuarios.
* Usuarios de Facebook (2018): "23000000" ---> 23 millones de usuarios.


En 2010, España tenía un 65.8% de penetración de internet y 10.6 millones de usuarios de Facebook , lo que refleja una adopción digital en crecimiento.Para 2018, la penetración de internet aumentó al 86.1% , y los usuarios de facebook casi se duplicaron, alcanzando 23 millones.

